【裁判字號】    99,上國易,2
【裁判日期】    990420
【裁判案由】    損害賠償
【裁判全文】
臺灣高等法院民事判決                 99年度上國易字第2號
上訴人即
附帶被上訴人  基隆市政府
法定代理人    甲○○
訴訟代理人    黃丁風律師
              黃雅羚律師
被上訴人即
附帶上訴人    乙○○
訴訟代理人    廖克明律師
上列當事人間損害賠償事件，上訴人對於中華民國98年11月30日
臺灣基隆地方法院97年度重國字第2號第一審判決提起上訴，被
上訴人為附帶上訴，並為聲明之減縮，本院於99年4月6日言詞辯
論終結，判決如下：
    主      文
原判決關於駁回附帶上訴人後開第二項之訴部分，暨命附帶上訴
人負擔訴訟費用（確定部分除外）之裁判均廢棄。
附帶被上訴人應再給付附帶上訴人新台幣肆拾參萬肆仟貳佰貳拾
元及自民國九十七年八月七日起至清償日止，按年息百分之五計
算之利息。
其餘附帶上訴駁回。
上訴駁回。
第一審（確定部分除外）關於命附帶上訴人負擔訴訟費用部分，
及第二審訴訟費用關於附帶上訴部分，由附帶被上訴人負擔三分
之二，餘由附帶上訴人負擔。
第二審訴訟費用關於上訴部分，由上訴人負擔。
    事實及理由
甲、程序方面：
一、按在第二審為訴之變更或追加，非經他造同意，不得為之。
    但擴張或減縮應受判決事項之聲明者，不在此限，民事訴訟
    法第446條第1項、第255條第1項第3款定有明文。查被上訴
    人即附帶上訴人乙○○（下稱被上訴人）於原審請求上訴人
    即附帶被上訴人基隆市政府（下稱上訴人）給付損害金新台
    幣（下同）6,962,671元本息，嗣於於本院審理中，減縮為
    1,234,221元（見本院卷42頁），核屬聲明之減縮，應予准
    許。
乙、實體方面：
一、被上訴人起訴主張︰訴外人葉兆榮為營業曳引車司機，係從
    事駕駛業務之人，於民國95年3月15日中午12時50分許，駕
    駛車號950-GQ號營業曳引車，沿基隆市東岸高架橋往市區方
    向行駛，行經該橋與仁一路交岔路口欲右轉仁一路時，其駕
    駛之曳引車右後輪撞及路旁水泥護欄（下稱系爭護欄），造
    成系爭護欄傾倒，適伊騎乘其所有車號NQ5-580號重型機車
    在愛一路口停等紅燈，即遭傾倒之系爭護欄壓及而人車倒地
    （下稱系爭交通事故），受有左脛骨開放骨折併多處肌肉及
    肌腱斷裂、左下肢表面嚴重壞死等傷害。又系爭護欄係上訴
    人所管理養護之公有公共設施，稍經葉兆榮駕駛之上開曳引
    車右後輪擦撞即連根拔起，應聲傾倒，並呈現多處龜裂破損
    ，觀諸傾倒後之系爭護欄，其等長裸露之鋼筋只有幾公分，
    且未見彎曲狀，顯見完全喪失安全防護作用，上訴人對系爭
    護欄之設置及管理顯有欠缺，並致伊之身體、財產受有損害
    ，且伊身體、財產之損害與上訴人設置管理系爭護欄之欠缺
    ，具有相當因果關係。是以上訴人對於伊之身體、財產損害
    ，應負國家賠償責任等情，爰依國家賠償法第3條第1項、第
    2 項規定，求為命上訴人應給付6,962,671元，及自起訴狀
    繕本送達翌日起至清償日止，按年息5%計算利息之判決（原
    審判命上訴人應給付被上訴人434,221本息，而駁回被上訴
    人其餘之訴；上訴人就其敗訴部分，提起上訴；被上訴人就
    其敗訴部分，提起附帶上訴，減縮請求上訴人應再給付80萬
    元本息）。而答辯聲明：上訴駁回。並附帶上訴聲明：（一
    ）原判決關於駁回被上訴人後開第（二）項部分及該部分假
    執行之聲請，暨命被上訴人負擔訴訟費用之裁判均廢棄。（
    二）上訴人應再給付被上訴人80萬元及自97年8月7日起至清
    償日止，按年息5%計算之利息。
二、上訴人則以：被上訴人越線停車，應自負30％責任，以原判
    決認定之損害額0000000元為據，被上訴人得請求之損害賠
    償金額為1,727,909元【計算式：2,468, 441×(1－30％)＝
    1,727,909(元以下4捨5入)】；其餘70％責任，先扣除被上
    訴人獲得之賠償160萬元，剩餘127,909元【計算式：(1,727
    ,909－1,600,000＝127,909)】，由上訴人與葉兆榮間負連
    帶賠償責任，內部比例為20％、80％，又被上訴人與葉兆榮
    達成和解時，已表明拋棄對葉兆榮之其餘請求權，則就得請
    求金額127,909元之80％部分，被上訴人不得再向上訴人請
    求，扣除之，被上訴人得請求上訴人賠償之金額為25,582
    元【計算式：127,909×(1－80％)＝25,582(元以下4捨5入)
    】。退步言，被上訴人本件車禍受傷所遭致之損害，對於受
    償160萬元以外其餘不足債務部分，已拋棄賠償義務人3人中
    之2人之請求權，僅剩對上訴人應分擔之1/ 3，即289,480元
    【計算式：（000000000000000）×1/3＝289,480元(元以
    下4捨5入)】，始為正確等語，資為抗辯。並聲明：（一）
    原判決關於不利上訴人部分廢棄。（二）上開廢棄部分，被
    上訴人在第一審之訴駁回。就被上訴人附帶上訴部分，則答
    辯聲明：附帶上訴駁回。
三、查系爭交通事故致被上訴人受有左脛骨開放骨折併多處肌肉
    及肌腱斷裂、左下肢表面嚴重壞死等傷害；被上訴人因系爭
    交通事故，受有機車修復費24,500元、醫療費用307,341元
    、看護費用99萬元、增加生活所需費用146600元及精神上損
    害100萬元之損害，合計0000000元；而葉兆榮係為雇主寶大
    交通有限公司（下稱寶大交通公司）從事駕駛業務之人，業
    以保險金160萬元給付被上訴人作為損害賠償之事實，為兩
    造所不爭執，並有交通事故證明書、現場圖及調查報告表、
    診斷證明書及手術、療養照片、現場照片、身心障礙手冊、
    醫療單據、發票、和解書可稽（見本院卷48頁背、68頁，原
    審卷第6至8頁、12至18頁、20頁、24至84頁、177頁、180頁
    、206頁、247），自堪信為真實。
四、被上訴人主張因系爭交通事故，受有前開損害，上訴人應依
    國家賠償法第3條第1項規定，給付被上訴人1,234,221元等
    情，為上訴人所否認，並以前開情詞置辯。經查：
（一）按公有公共設施因設置或管理有欠缺，致人民生命、身體
      或財產受損害者，國家應負損害賠償責任，國家賠償法第
      3條第1項定有明文。本件被上訴人主張上訴人對於系爭護
      欄之設置或管理有欠缺，並聲請原審囑託財團法人中華工
      商研究院（下稱中華研究院）鑑定結果，認為「一、水泥
      護欄設立之主要目的在於提供車輛及相關人員安全之防護
      ，且必須具有下列功能：1.受撞擊時護欄本身結構體不得
      損毀至失去原有功能。2.護欄必須能使車輛不穿透、翻越
      過護欄。3.受撞擊時護欄必須有導正或使車輛停止之功能
      。二、系爭護欄無法承受傾倒力矩，其原因有下列：(一)
      系爭護欄呈現連根拔起，鋼筋表面光滑無握裹混凝土殘餘
      碎屑之「拔出」破壞特徵(即非鋼筋握裹發展足夠所見之
      剪力錐狀破壞)。(二)系爭護欄實際鋼筋埋入底座混凝土
      長度約為10公分，與竣工圖鋼筋埋入底座長度為20公分不
      相符。(三)系爭護欄實際鋼筋埋入長度與內政部頒布之「
      結構混凝土設計規範」埋入長度需30公分不相符。(四)雖
      然竣工圖中另有標明該鋼筋與底座縱橫向鋼筋有交錯，但
      交錯鋼筋彼此綁紮仍不能確實提升鋼筋之握裹抗拉強度。
      三、故無法排除系爭護欄傾倒致使原告受傷與系爭護欄之
      設置及施工品質間存有因果關係之可能性。」有中華研究
      院98年9月2日中北玟字第09007號函附之鑑定研究報告書
      可稽（見報告書40頁）。另觀諸被上訴人提出之現場照片
      顯示，葉兆榮所駕駛上開車號營業曳引車之右後輪胎上方
      有一片與系爭護欄擦撞之磨擦痕，而系爭護欄之右後下方
      有一小範圍之磨擦痕，系爭護欄之右側面有一大範圍之數
      條完整之橫向磨擦痕，比對上開車號營業曳引車右後輪與
      系爭護欄之磨擦痕、大小及相關位置，葉兆榮駕駛上開車
      號營業曳引車由基隆市東岸高架橋欲下橋右轉基隆市區方
      向之時，因疏未注意車體與系爭護欄之距離，貿然右轉，
      以致右後輪側面擦撞系爭護欄，系爭護欄即因而往右整座
      傾倒，並非右後輪直接撞擊系爭護欄，即系爭護欄僅經葉
      兆榮駕駛上開車號營業曳引車之側面擦撞即呈現整座傾倒
      之現象（見原審卷108至110頁）。再觀諸上開鑑定研究報
      告書所附現場照片所示（見報告書10頁），系爭護欄下方
      裸露之鋼筋上幾未裹有混凝土碎屑，鋼筋亦平整地（並未
      有嚴重扭曲變形）遭拔起，系爭護欄之底座亦堪稱平坦，
      並未因系爭護欄傾倒而遭嚴重破壞，顯示系爭護欄與底座
      係在擦撞外力並非十分強大之情形下即彼此脫落。足認系
      爭護欄鋼筋握裹發展不足，且實際鋼筋埋入底座混凝土長
      度約為10公分，與竣工圖鋼筋埋入底座長度為20公分並不
      相符，形同裝飾（僅具護欄之形式而無護欄之實質），根
      本不符合設置系爭護欄之導正並使車輛停止及車輛不穿透
      、翻越之主要目的及功能。被上訴人主張上訴人就系爭護
      欄之設置有所欠缺，因而遭訴外人葉兆榮所駕駛之上開車
      號營業曳引車右後輪稍加擦撞即刻傾倒，致使被上訴人受
      傷，系爭護欄設置之欠缺與被上訴人受傷間有相當因果關
      係，上訴人應依國家賠償法第3條第1項規定負賠償責任，
      應屬可取。
（二）次按國家損害賠償，除依本法規定外，適用民法規定，國
      家賠償法第5條定有明文；又按數人共同不法侵害他人之
      權利者，連帶負損害賠償責任，民法第185條第1項前段定
      有明文，而民事上之共同侵權行為(狹義的共同侵權行為
      ，即加害行為)與刑事上之共同正犯，其構成要件並不完
      全相同，共同侵權行為人間不以有意思聯絡為必要，數人
      因過失不法侵害他人之權利，苟各行為人之過失行為，均
      為其所生損害共同原因，即所謂行為關連共同，亦足成立
      共同侵權行為，依民法第185條第1項前段之規定，各過失
      行為人對於被害人應負全部損害之連帶賠償責任（最高法
      院67年度台上字第1737號判例可循）。本件上訴人為系爭
      護欄之主管機關，為上訴人所不爭執，其設置之系爭護欄
      欠缺符合設立護欄之目的及功能（導正並使車輛停止及車
      輛不穿透、翻越之功能），致葉兆榮駕駛上開營業曳引車
      行經該處右轉時，其駕駛之曳引車右後輪擦撞橋旁系爭護
      欄，系爭護欄即刻傾倒，傾倒之系爭護欄因而壓傷適在該
      處等候紅燈之被上訴人人車，上訴人對於系爭護欄設置之
      欠缺及訴外人葉兆榮之駕駛不慎擦撞系爭護欄等2原因共
      同競合，致被上訴人受有上開傷害，被上訴人之傷害與系
      爭護欄之設置欠缺及葉兆榮駕駛過失間均有相當因果關係
      ，而成立共同侵權行為，依民法第185條第1項前段規定，
      各過失行為人即上訴人及葉兆榮對於被上訴人應負全部損
      害之連帶賠償責任。至於上訴人及葉兆榮之過失比例為何
      ，為上訴人及葉兆榮依民法第280條規定內部分擔之問題
      ，上訴人依民法第273條規定，仍應就被上訴人所受損害
      ，負全部賠償責任。上訴人辯稱就系爭交通事故，僅負20
      ％之賠償責任云云，並不足取。
（三）上訴人另辯稱：葉兆榮駕駛之曳引車右後輪撞倒位東岸高
      架橋與基隆市○○路交岔口之水泥護欄，其傾倒後之位置
      為基隆市○○路與仁一路口交岔口之「停車線」之外，被
      上訴人如依道路交通安全規則第99條第1項規定停在停車
      線後之「機車等候區」內，停等紅綠燈，系爭護欄縱遭葉
      兆榮駕車不慎撞擊而倒下，其傾倒地點為停車線之外，根
      本不會壓到被上訴人，被上訴人機車超越停車線，始遭倒
      塌之護欄壓及，屬與有過失，就系爭交通事故，應自負30
      ％責任等情，並提出照片為證（見本院卷20頁）。此則為
      被上訴人所否認，並主張：被上訴人當時停等紅燈並停在
      機車格內，未超過停止線，因赫見水泥護欄頓時倒下時，
      始為閃躲且因遭護欄撞擊影響車身稍向前移動，上訴人以
      事故照片事後臆測，並不可採等語。查被上訴人於刑事偵
      查時即陳稱：「我停在機車停車格內，沒有超過停止線，
      我看到水泥護欄倒下時，要離開時可能機車有移動，且護
      欄被撞到時可能因車子的力量也有往前移動，造成我的機
      車跟著移動。」等語（見原審卷11頁），核與一般人在等
      候紅燈時，突然發覺身旁有異物傾倒，直覺必然會有閃躲
      之舉動，因而同時牽動機車所在之位置等常理並無悖離之
      處。觀諸上訴人提出之現場照片所示，傾倒機車之排煙管
      後側之白色停等線上，有明顯數道刮地痕連接至停等線後
      方（見原審卷180頁），被上訴人主張有在機車等候區內
      停等紅燈，係因看到水泥護欄倒下，為閃躲且因遭護欄撞
      擊影響車身稍向前移動，應可信實。且系爭交通事故經送
      鑑定結果，亦認：「一、葉兆榮駕駛半聯結車行經管制號
      誌岔路口，右轉彎不慎擦撞水泥護欄，導致水泥護欄翻倒
      壓及右側平面車道上之陳車(即原告機車)，為肇事原因。
      二、乙○○駕駛重機車無肇事因素。」有臺灣省基宜區車
      輛行車事故鑑定委員會95年9月13日基宜鑑字第095500259
      2號函附之鑑定意見書件可稽（見原審卷9至11頁）。自難
      僅憑被上訴人機車最後倒地之位置係在機車等候區外，遽
      認被上訴人未在機車等候區內停等紅燈。上訴人辯稱被上
      訴人在機車等候區外停等紅燈，就本件事故之發生與有過
      失，應自負30％責任云云，亦無可採。
（四）被上訴人因系爭交通事故，受有機車修復費、醫療費用、
      看護費用、增加生活所需費用及精神上損害，合計000000
      0元，為兩造不爭執事項，已如前述。又被上訴人因系爭
      保險事故，向友聯產物保險股份有限公司（下稱友聯產物
      ）受領強制汽車保險理賠75萬元（含體傷20萬元及殘廢賠
      償金55萬元），及第三人責任（任意險）汽車保險理賠85
      萬元（意外體傷），有上訴人提出之友聯產物強制汽車保
      險理賠計算書及（任意險）汽車保險理賠計算書各1紙可
      稽（見原審卷190、191頁）。寶大交通公司並以上開保險
      金160萬元，作為與葉兆榮負民法第188條所定連帶賠償責
      任之賠償金，有寶大交通公司與被上訴人簽定之和解書可
      稽（見原審卷247頁）。則上開保險金既為被上訴人損害
      賠償金額之一部分，上訴人辯稱被上訴人請求上訴人賠償
      0000000元，應扣除上開保險金160萬元，自屬有據。
（五）被上訴人雖主張：上開責任保險之被保險人係寶大交通公
      司及葉兆榮，強制汽車責任保險第32條及保險法第53條之
      適用，應指被保險人寶大交通公司及葉兆榮受被上訴人賠
      償請求時，得扣除保險給付，被上訴人對於被保險人之請
      求權移轉予友聯產物行使，本件上訴人並無上開規定之適
      用，自不得扣除保險金等語。惟按侵權行為之損害賠償，
      以受有實際損害為要件，若無損害即無賠償，此即所謂損
      害填補原則。本件共同侵權行為人葉兆榮既以上開保險金
      之給付，作為被保險人即被上訴人損害賠償金額之一部分
      ，則被上訴人此部分之損害，已獲得填補，自不得再向上
      訴人請求，被上訴人主張不得扣除保險金160萬元云云，
      並不足取。
（六）上訴人另辯稱：被上訴人因系爭交通事故受傷所受損害，
      依民法第188條第1項、第185條第1項規定，負連帶賠償責
      任之債務人有上訴人與訴外人葉兆榮、寶大交通有限公司
      等3人，依被上訴人提出之和解書，記載拋棄其餘損害請
      求權，其拋棄之對象為寶大交通公司及葉兆榮，則被上訴
      人對於受償160萬元以外其餘不足債務部分，已拋棄賠償
      義務人3人中之2人之請求權，其拋棄比例為2/3，上訴人
      僅應分擔剩餘之1/3即289,480元【計算式：（00000000
      0000000）×1/3＝289,480元(元以下4捨5入)】等語。被
      上訴人則主張和解書與上訴人無涉，上訴人不能主張和解
      書之利益而免責等語。查被上訴人與寶大交通公司簽立之
      利解書記載略以：「一、由甲方（寶大交通公司）賠付乙
      方（被上訴人）因本次車禍身體受傷及NQ5-580重機車受
      損依法可請求之一切損失(含強制險可申請理賠金)共160
      萬元正，由甲方保險公司直接給付乙方。二、乙方於收受
      前開和解金後，須拋棄其餘請求權，並放棄刑事追訴權，
      嗣後無論任何情形乙方及其他利害關係人倘再向甲方要求
      其他賠償或異議及追訴等情事，悉由乙方自行負責，概與
      甲方無涉。」等語。即被上訴人係對寶大交通公司及葉兆
      榮表示拋棄除160萬元以外之其餘損害賠償請求，並無免
      除葉兆榮等債務之意思，亦無拋棄對上訴人損害賠償請求
      權之意思，自無民法第276條第1項規定之適用。而上訴人
      依民法第273條規定，須就被上訴人所受損害，負全部賠
      償責任，至於上訴人與葉兆榮等之分擔額，為上訴人及葉
      兆榮依民法第280條規定內部分擔之問題，與被上訴人無
      涉，上訴人不能對被上訴人主張免責。上訴人以被上訴人
      拋棄比例為2/3，上訴人僅須分擔剩餘賠償金額之1/3即
      289,480元云云，亦不足取。
五、綜上所述，被上訴人依國家賠償法第3條第1項規定，請求上
    訴人賠償0000000元，扣除上開保險金160萬元，餘額868441
    元及自起訴狀繕本送達翌日即97年8月7日（見原審卷89頁）
    起至清償日止，按年息5％計算之利息，洵屬有據，應予准
    許。逾此部分之請求，為無理由，應予駁回。原審就上開應
    准許部分（附帶上訴人請求附帶被上訴人再給付434220元本
    息），為被上訴人即附帶上訴人敗訴之判決，並駁回其假執
    行之聲請，尚有未洽，附帶上訴意旨求予廢棄改判，為有理
    由，爰由本院予以廢棄改判如主文第2項所示。至於被上訴
    人即附帶上訴人之請求不應准許部分，原判決為附帶上訴人
    敗訴之判決，並駁回其假執行之聲請，經核於法並無不合，
    上訴及附帶上訴意旨求予廢棄改判，為無理由，應駁回其上
    訴及附帶上訴。
六、本件事證已臻明確，兩造其餘攻擊防禦方法及立論之證據資
    料，均經本院審酌後，對判決結果不生影響，爰無庸逐一論
    述，併此敘明。
七、據上論結，本件上訴為無理由，附帶上訴為一部有理由，一
    部無理由，依民事訴訟法第450條、第449條第1項、第79條
    ，判決如主文。
中    華    民    國    99    年    4    月    20    日
                    民事第十四庭
                        審判長法  官 林金村
                              法  官 王麗莉
                              法  官 李慈惠
正本係照原本作成。
不得上訴。
中    華    民    國    99    年    4     月    21    日
                              書記官 王敬端

司法院資訊處製作；財團法人民間司法改革基金會備份。
